【裁判字號】    98,上易,337
【裁判日期】    990120
【裁判案由】    損害賠償
【裁判全文】
臺灣高等法院高雄分院民事判決         98年度上易字第337號
上  訴  人  乙○○
訴訟代理人  丙○○
被 上訴 人  名帥大廈管理委員會
法定代理人  甲○○
上列當事人間因損害賠償事件，對於民國98年10月30日臺灣高雄
地方法院98年度訴字第1730號第一審判決提起上訴，並為擴張聲
明，本院於99年1 月6 日辯論終結，茲判決如下：
    主  文
原判決關於駁回上訴人後開第二項之訴部分，並訴訟費用（除確
定部分外）之裁判廢棄。
被上訴人應給付上訴人新台幣捌萬元。
其餘上訴及擴張聲明均駁回。
第一（除確定部分外）、二審訴訟費用由被上訴人負擔七分之四
，餘由上訴人負擔。
    事 實 及 理 由
一、按第二審訴之變更或追加，非經他造同意，不得為之，但擴
    張或減縮應受判決事項之聲明者，不在此限，民事訴訟法第
    446 條第1 項、第255 條第1 項第3 款定有明文。本件上訴
    人主張其房間閒置受損部分，於原審係請求被上訴人給付自
    民國96年2 月起至98年4 月止相當租金之損害賠償，每月新
    台幣（下同）2,000 元，共54,000元，惟上訴本院後，則請
    求被上訴人給付自95年12月起至97年9 月止相當租金之損害
    賠償，共44,000元，其中就95年12月起至96年1 月止此段期
    間計為4,000 元部分，非上訴人於原審起訴範圍，乃屬擴張
    應受判決事項之聲明，揆諸上開規定，自應准許。
二、上訴人主張：伊係坐落高雄市○○區○○段五小段246 、24
    7 、248 、249 地號土地上名帥大廈之區分所有權人，專有
    部分為同段1588建號即門牌號碼高雄市○○區○○路56巷12
    號4 層樓建物（下稱系爭建物）。於88年間，因名帥大廈共
    用之糞水管線老舊失修，在經過系爭建物4 樓天花板區域之
    管線發生破裂滲漏，以致污染系爭建物4 樓之部分房間，雖
    經修復，但糞水管線設置之位置仍未改變。嗣於95年12月間
    ，糞水管線又為滲漏，被上訴人雖僱工修補滲漏管線，然未
    一併修復污損之天花板及油漆牆面，經請求被上訴人修復未
    果，伊遂於97年9 月自行委請木工修復。因糞水管線一再滲
    漏，伊全家甚為擔憂糞水管線再度破裂滲漏，致無人敢居住
    於系爭建物4 樓發生滲漏之房間，系爭建物4 樓之房間形同
    閒置，伊自95年12月起至97年9 月止共22個月，受有相當於
    每月租金2,000 元，共44,000元之損害。且上訴人長期生活
    於恐懼中，身心俱感疲憊，因而失眠、罹患高血壓、心臟病
    ，受有非財產上損害，自得請求100,000 元之精神慰撫金，
    以上合計為144,000 元。爰依侵權行為之法律關係，求為命
    被上訴人應給付伊144,000 元之判決。（至原審判決命被上
    訴人應給付上訴人修繕費4,000 元，及駁回上訴人請求被上
    訴人給付自97年10月起至98年4 月止相當租金之損害賠償
    14,000元、精神慰撫金1,250,000 元部分，未據上訴，業已
    確定，不予載述。）
三、被上訴人則以：上訴人為名帥大廈之區分所有權人，因名帥
    大廈共用之糞水管線滲漏，而污染上訴人所有之系爭建物4
    樓部分房間，伊已僱工修繕完畢，至上訴人請求相當租金之
    損害賠償及精神慰撫金部分，尚屬無據，不得請求等語，資
    為抗辯。
四、原審判決被上訴人應給付上訴人修繕費4,000 元，而駁回上
    訴人其餘之請求，上訴人就敗訴部分之其中一部提起上訴，
    並為訴之擴張，其上訴及擴張聲明：(一)原判決關於駁回上訴
    人請求自96年2 月起至97年9 月止相當租金之損害賠償及精
    神慰撫金100,000 元部分廢棄。(二)被上訴人應給付上訴人
    144,000 元。被上訴人則答辯聲明：上訴及擴張之聲明均駁
    回。
五、兩造不爭執及爭執事項：
甲、不爭執事項：
  (一)上訴人係坐落高雄市○○區○○段五小段246 、247 、248
    、249 地號土地上名帥大廈之區分所有權人，專有部分為同
    段1588建號即門牌號碼高雄市○○區○○路56 巷12 號之4
    層樓建物。
  (二)於95年12月間，因名帥大廈共用之糞水管線經過系爭建物4
    樓天花板區域之管線發生破裂滲漏情形，以致污染系爭建物
    4 樓之部分房間，被上訴人雖有僱工修補滲漏部分管線，惟
    未一併修復天花板及油漆牆面，上訴人於97年9 月自行委請
    木工修復，而支出4,000 元。
乙、爭執之事項：
  (一)上訴人請求被上訴人給付房間閒置損害44,000元，有無理由
    ？
  (二)上訴人請求被上訴人給付精神慰撫金100,000 元，有無理由
    ？
六、上訴人得否請求被上訴人給付房間閒置損害44,000元？
  (一)按共用部分、約定共用部分之修繕、管理、維護，由管理負
    責人或管理委員會為之。其費用由公共基金支付或由區分所
    有權人按其共有之應有部分比例分擔之，公寓大廈管理條例
    第10條第2 項定有明文。上訴人主張於95年12月間，因名帥
    大廈共用之糞水管線老舊失修，在經過系爭建物4 樓天花板
    區域之管線發生破裂滲漏情形，被上訴人雖僱工修補滲漏部
    分，然並未一併修復天花板及油漆牆面，上訴人遂自行委請
    木工修復等情，被上訴人對此並不爭執，堪信為真實。依前
    述規定，上訴人除應將糞水管線修復外，自應將糞水管線破
    裂所污染之天花板、牆壁一併修復，堪予認定。
  (二)次按因故意或過失，不法侵害他人之權利者，負損害賠償責
    任；土地上之建築物或其他工作物，因設置或保管有欠缺，
    致損害他人之權利者，由工作物之所有人負賠償責任；又不
    法毀損他人之物者，應向被害人賠償其物因毀損所減少之價
    值；不能回復原狀或回復顯有重大困難者，應以金錢賠償其
    損害；再損害賠償，除法律另有規定或契約另有訂定外，應
    以填補債權人所受之損害及所失之利益為限，民法第184 條
    第1 項前段、第191 條第1 項前段、第196 條、第215 條、
    第216 條分別定有明文。另關於侵權行為賠償損害之請求，
    以受有實際損害為要件；損害賠償之範圍，應以被害人實際
    所受損害為衡（最高法院19年上字第2316號判例參照）。經
    查，上訴人主張因糞水管線一再滲漏，其全家因擔憂糞水管
    線又破裂滲漏，而無人敢居住於系爭建物4 樓發生滲漏之房
    間，該房間形同閒置，上訴人自95年12月起至97年9 月止共
    22個月，受有相當於每月租金2,000 元，合計44,000元之損
    害云云，固提出照片為證。然上訴人於原審自承：伊並未因
    系爭建物4 樓之部分房間不能使用而增加支出，且系爭建物
    4 樓之房間本來沒有出租，亦未因糞水管線滲漏而減少租金
    收益，4 樓有3 個房間及1 個衛浴設備，其中2 個房間有滲
    漏，1 至3 樓還可以使用，滲漏期間都使用1 至3 樓等語（
    原審卷第66頁）。足見上訴人之財產總額並未因不能使用系
    爭建物4 樓之房間而減少，亦無客觀可確定之利益之損失。
    則依前述說明，上訴人自無所受損害或所失利益可言。至上
    訴人於本院雖主張其親戚陳政堯因無法居住系爭建物4 樓房
    間而住學校宿舍，支出95年度第2 學期及96年度第1 學期學
    舍住宿費22,600元，又上訴人無法使用系爭建物4 樓，仍繳
    納4 樓部分房屋稅4,905 元，且其家人居住1 至3 樓擁擠不
    適，應賠償16,495元，是其受有共44,000元之損害云云，並
    提出義守大學第一宿舍住宿費繳費收據、房屋稅繳納證明書
    為據（本院卷第50至54頁）。惟上訴人既於原審已陳明其並
    未因系爭建物4 樓之部分房間不能使用而增加支出，滲漏期
    間均使用1 至3 樓，則其於本院改稱其親戚陳政堯因無法居
    住系爭建物4 樓房間而住學校宿舍云云，即不足取。又上訴
    人支付房屋稅，係因上訴人為系爭建物所有權人，負有繳納
    房屋稅之義務，此不因有無使用房屋而異，自難認其繳納房
    屋稅係受有損害。另上訴人雖因系爭建物4 樓其中2 個房間
    有滲漏情形而不能使用，惟既有1 至3 樓其他房間足以使用
    ，上訴人即未受有財產上之損害，其請求居住擁擠之損害，
    亦難採取。準此，上訴人無法舉證證明其因糞水管線滲漏受
    相當於租金之損害，其請求被上訴人賠償租金損害44,000元
    ，自無理由。
七、上訴人得否請求被上訴人給付精神慰撫金100,000 元？
  (一)按土地所有人於他人之土地、建築物或其他工作物有瓦斯、
    蒸氣、臭氣、煙氣、熱氣、灰屑、喧囂、振動及其他與此相
    類者侵入時，得禁止之，民法第793 條定有明文。又於他人
    居住區域發出超越一般人社會生活所能容忍之噪音，應屬不
    法侵害他人居住安寧之人格利益，如其情節重大，被害人非
    不得依民法第195 條第1 項規定請求賠償相當之金額（最高
    法院92年台上字第164 號判例參照），同理可知，於他人居
    住區域侵入一般人社會生活所難以容忍之臭氣或污穢物，亦
    應屬不法侵害他人居住品質之人格利益，情節重大者，被害
    人應得依民法第195 條第1 項規定請求賠償相當之金額。本
    件於95年12月間，因名帥大廈共用之糞水管線老舊失修，在
    經過系爭建物4 樓天花板區域之管線發生破裂滲漏情形，被
    上訴人雖有僱工修補滲漏部分管線，而未一併修復天花板及
    油漆牆面，上訴人於97年9 月自行僱請木工修復等情，為兩
    造所不爭執，已如前述。又依上訴人所提為被上訴人不爭執
    之照片顯示，其房間牆壁確遺有糞水管線破裂滲漏所留下之
    穢物痕跡（原審卷第33、34頁），則上訴人主張自95年12月
    起至97年9 月止，因糞水管線破裂滲漏而污染房間牆壁，且
    不時產生異味，影響居家生活環境品質，應堪採取。是上訴
    人處於穢物污染牆壁且有異味之惡劣居住環境，期間長達約
    1 年9 月，已超過一般人社會生活所能容忍之範圍，嚴重妨
    礙上訴人居住環境衛生，而致其人格法益受損，核其情節實
    屬重大，上訴人精神上受有痛苦，可堪認定。而被上訴人既
    負有修繕之義務，竟違反其義務，自屬因過失疏於維修、保
    管，而有欠缺，致上訴人受有損害，從而，上訴人依侵權行
    為之法則訴請被上訴人賠償精神損害，即屬有據。
  (二)次按慰藉金之賠償須以人格權遭遇侵害，使精神上受有痛苦
    為必要，其核給之標準固與財產上損害之計算不同，然非不
    可斟酌雙方身分資力與加害程度，及其他各種情形核定相當
    之數額（最高法院51年台上字第223 號著有判例可參）。查
    上訴人教育程度為初中肄業，目前無業，有土地1 筆、房屋
    2 棟，並投資股份有限公司，財產總額4,244,190 元；被上
    訴人則為名帥大廈管理委員會等情，此經兩造陳明在卷，並
    有稅務電子閘門財產所得調件明細表可參，是本院審酌兩造
    身分地位、經濟狀況及本件受損程度等一切情狀，認上訴人
    請求之精神慰撫金應以80,000元較為適當，逾此數額之請求
    即屬無據。
八、綜上所述，上訴人本於侵權行為之法律關係，請求上訴人給
    付80,000元，應予准許，逾此所為請求，為無理由，應予駁
    回。原審就上開應准許部分，為上訴敗訴之判決，尚有未洽
    ，上訴意旨求予廢棄改判，為有理由，爰由本院予以廢棄改
    判如主文第2 項所示。至於上訴人之請求不應准許部分，原
    判決為上訴人敗訴之判決，經核於法並無不合，上訴意旨求
    予廢棄改判，並為擴張之聲明，均無理由，應駁回其上訴及
    擴張之聲明。又本件事證已臻明確，兩造其餘攻擊防禦方法
    及舉證，核與判決結果並無影響，自無庸贅述，併此敘明。
據上論結，本件上訴為一部有理由，一部無理由，擴張之聲明為
無理由，依民事訴訟法第450 條、第449 條第1 項、第79條，判
決如主文。
中    華    民    國    99    年    1     月    20    日
                            民事第五庭
                                審判長法官  蔡明宛
                                法      官  曾錦昌
                                法      官  魏式璧
以上正本證明與原本無異。
本判決不得上訴。
中    華    民    國    99    年    1     月    20    日
                                書  記  官  林佳蓉

司法院資訊處製作；財團法人民間司法改革基金會備份。
